【裁判字號】    99,訴,126
【裁判日期】    991229
【裁判案由】    給付工程款
【裁判全文】
臺灣花蓮地方法院民事判決               99年度訴字第126號
原      告  澤霖工程行
法定代理人  朱國華
被      告  達盈興營造有限公司
法定代理人  羅聰達
訴訟代理人  羅聰賢
訴訟代理人  曾泰源律師
上列當事人間給付工程款事件，本院於民國99年12月06日言詞辯
論終結，判決如下：
    主      文
原告之訴駁回。
訴訟費用由原告負擔。
    事實及理由
一、原告原主張被告積欠工程報酬，聲請對被告核發支付命令，
    ，因被告聲明異議，視為起訴，據其陳述略以：兩造於民國
    98年09月26日簽訂建造工程協辦合約，由朱國華代表原告澤
    霖工程行與被告簽約，約定原告承作被告所承攬「關山工務
    段池上大橋防落橋裝置耐震補強工程」中鑽孔、鐵件安裝工
    程，被告應提供主要施工機具及材料，原告則負責其餘油、
    手工具等耗材，責任施工完成，價款新台幣（下同）95萬4,
    000 元。嗣於工程期間被告另追加化學藥劑之材料及施工，
    總計上開二項工程總款為126萬9,000元（聲請支付命令誤載
    為126萬6,000元），詎料被告僅支付工程款30萬元，爰依兩
    造間之工程承攬契約，請求被告應給付工程尾款，聲明判命
    被告應給付原告96萬6,000元，及自99年3月15日起至清償日
    止按週年利率5%計算之利息。
二、被告則以：被告係與原告澤霖工程行原負責人張榮世簽訂工
    程協辦合約，合約總價95萬4,000 元，簽約時澤霖工程行之
    對外統一發票之負責人為張榮世，且斯時工商登記之負責人
    也是張榮世，工程履行亦均由張榮世代表之。有關系爭合約
    中代表人部分，依據張榮世自述，因需要資金尋求朱國華合
    夥，然朱國華因合約無其具名不肯出資，被告乃同意系爭合
    約中以朱國華具名為乙方代表人（股東）。然而被告對工程
    執行及撥款，自始至終均針對原澤霖工程行負責人張榮世，
    不做第二人想。又工程協辦合約書內已載明為總價承包及責
    任施工制，並無工程追加，被告為工程進行順利於98年10月
    16日以備忘錄通知張榮世同意其代購化學藥劑材料，以實際
    採購價格請領款項，但被告至今尚未收到任何張榮世代購化
    學藥劑部分之請款發票與單據，故被告並無於95萬4,000 元
    以外應再給付原告之工程款。且張榮世承攬施作本工程已向
    被告請款金款達186萬4,800元，即令原告提出請求之金額，
    均已遠低於被告已給付予張榮世之數額，原告實不得再向被
    告請求。並聲明駁回原告之訴。
三、經查，兩造於98年09月26日簽訂建造工程協辦合約（下稱系
    爭合約），被告將其所承攬之「98年度關山工務段池上大橋
    防落橋裝置耐震補強工程」中之鑽孔及鐵件安裝（下稱系爭
    工程）交予原告施作，採責任施工制，總價95萬4,000 元等
    情，為兩造所不爭執，並有系爭合約書（頁8 至12）在卷可
    稽。次查，原告澤霖工程行負責人原為張榮世，曾聲請工程
    行停業，期間為97年12月01起至98年11月30日止，因承攬系
    爭工程簽訂系爭合約書緣故，於98年09月24日申請復業，旋
    於98年09月29日變更負責人為朱國華，即兩造於98年09月26
    日簽訂系爭合約時，原告負責人仍為張榮世，惟由朱國華出
    名任乙方澤霖工程行之代表訂立契約，此有商業登記抄本（
    頁81）、花蓮縣政府營利事業登記證（頁129、130）、花蓮
    縣政府府城商字第0970188608號函（頁92）、系爭合約書（
    頁8 至12）等可參。依兩造前開主張及答辯要旨，本件爭點
    為：(一)承攬契約關係存在於被告與朱國華所代表之澤霖工程
    行之間，或被告與張榮世所代表之澤霖工程行之間？(二)化學
    藥劑材料施工是否包含於原合約總價95萬4,000 元之內，不
    另計價，抑或獨立於原合約外之追加工程，應另計價？(三)被
    告向張榮世給付工程款項，是否生債務消滅之效力？(四)被告
    是否已支付全部工程款項完畢？原告有無餘額得為請求？茲
    將本院得心證之理由敘述如後。
四、本件爭點一部分：
    (一)原告主張本件承攬契約關係存在於被告與朱國華所代表之
      澤霖工程行之間，此從系爭合約首頁承包廠商為澤霖工程
      行，末頁立約人欄朱國華任澤霖工程行之代表，張榮世任
      保證人之記載，已堪認定。
    (二)依證人張榮世於本院證稱：「（契約上代表人為何是朱國
      華？）因為當時澤霖工程行是歇業的，復業時我和朱國華
      就談好，承攬工程需要用到發票，就由朱國華擔任負責人
      。簽約當時還沒有復業，還在辦理當中，但是已經講好是
      由朱國華擔任負責人，簽約當時我確實是保證人的地位。
      」等語（頁190 反），已確知系爭合約係朱國華代表原告
      與被告簽訂。再據證人張榮世所稱：「（…是否是因為你
      欠缺資金，你要找金主朱國華，才會要求我在合約書上由
      朱國華為工程行之代表？）是的。」（頁206 ），可知被
      告於簽約時已知澤霖工程行係由朱國華出資乙情，故即便
      兩造簽約前，張榮世曾經出示其為澤霖工程行負責人之舊
      式營利事業登記證，而由張榮世以澤霖工程行代表名義前
      來洽談系爭工程，然從系爭合約書中明白記載乙方澤霖工
      程行，代表人朱國華，保證人張榮世，被告應無誤認之虞
      。
    (三)再從張榮世98年10月03日傳真予被告化學藥劑品名之估價
      單上蓋用負責人朱國華之發票章（頁13），另原告98年11
      、12月簽發用以請款之發票4 紙上亦均蓋用朱國華為負責
      人之發票章（頁45、46），在在彰顯朱國華為澤霖工程行
      之負責人乙情，被告實難諉為不知。故被告否認其與朱國
      華所代表之澤霖工程行簽約，顯與事實不符，要無可採。
      況無論是朱國華或張榮世代表澤霖工程行與被告簽約，均
      無礙於系爭合約為兩造締訂之事實，被告抗辯其與澤霖工
      程行原負責人張榮世簽訂系爭合約，核屬無益。
五、本件爭點二部分：
    (一)原告主張化學藥劑材料施工係屬追加工程，總價款31萬5,
      000元，不在原合約總價95萬4,000元之內。被告則以化學
      藥劑安裝與拉拔實驗均包含在原合約總價內，原告僅能請
      領代購之材料款，惟迄未收到任何代購化學藥劑部分之請
      款發票與單據，故無須再支付此部分款項等語置辯。
    (二)經查，原告承作系爭工程前，由張榮世提交予被告之98年
      09月17日估價單（頁128 ）中，已有品名「拉力測試工、
      金額20,000元」、「錨栓灌注器具、金額28,000元」之項
      目，此二項目與98年10月03日估價單中化學藥劑安裝施工
      拉拔測驗是否為同一項目，為應釐清之事項。按依98年10
      月03日估價單（頁13）下方載稱「化學藥劑：自購，包責
      任施工，315,000 元」「拉拔實驗已包含安裝工資內」，
      據上開二估價單經手人即證人張榮世證述：「954,000 元
      估價單所包含之工程項目，不包括315,000 元化學藥劑之
      材料及施工，我只是將工程分開來報價。」「因化學藥劑
      原料購入之後本即要安裝施工，用於本工程的拉拔測驗，
      所以98年10月03日估價單所記載之新台幣315,000 元，主
      要是指材料及安裝施工，估價單下方記載『拉拔實驗已包
      含安裝工資內』，則因在98年09月17日估價單即有『拉力
      測試』、『錨栓灌注器具』之工程項目，所以不再另計工
      資。」等語（頁203 正、反面），可知系爭合約總工程款
      95萬4,000 元之工程項目並不包括化學藥劑材料施工部分
      ，化學藥劑材料施工費用應另計，且經估價為31萬5,000
      元，亦即原告向被告承攬之系爭工程總價款為原合約95萬
      4,000 元加計化學藥劑材料施工31萬5,000元，合為126萬
      9,000元。
    (三)而原告確有代購化學藥劑材料並施作於系爭工程之中，業
      據其提出部分代購材料之統一發票，及代購之材料合於規
      格之試驗報告為憑（頁101、102），證人張榮世亦證稱代
      購之化學藥劑材料有植筋及樹脂之別，化學藥劑施工試驗
      均已完工，費用為31萬5,000 元（頁190反面、205反面）
      。故被告在原告提出其代購化學藥劑材料之證明或收據，
      自有給付之義務，不得藉詞系爭合約係總價95萬4,000 元
      承包，而拒絕給付原告代購之化學藥劑材料及施工費用31
      萬5,000元。
六、本件爭點三部分：
    查原告澤霖工程行係於96年04月12日核准設立登記之合夥組
    織，負責人為張榮世，曾申請自97年12月01日起至98年11月
    30日停業，惟又申請於98年09月24日復業，並於同年月29日
    變更負責人為朱國華等情，有商業登記抄本可稽（頁81）、
    花蓮縣政府營利事業登記證（頁90、91）、花蓮縣政府府城
    商字第0970188608號函（頁92）等可稽。佐以張榮世證述：
    「（契約上代表人為何是朱國華？）因為當時澤霖工程行是
    歇業的，復業時我和朱國華就談好，承攬工程需要用到發票
    ，就由朱國華擔任負責人。簽約當時還沒有復業，還在辦理
    當中，但是已經講好是由朱國華擔任負責人。」「合夥之初
    有談到分工，由朱國華負責購料、管理工人，至於我負責分
    派工作、工地現場施工」等語（頁190 反面），可知張榮世
    有意向被告承攬系爭工程，因被告要求需開立統一發票，故
    其於98年09月24日申請澤霖工程行復業，並找朱國華出資，
    同意由朱國華擔任工程行負責人，而在98年09月29日工程行
    變更負責人為朱國華之前，即於98年09月26日應朱國華要求
    由朱國華擔任工程行之代表與被告簽訂系爭合約，並由其負
    責系爭工程施工業務。朱國華雖於本院稱未約定澤霖工程行
    業務執行之人，但誰出資誰就代表工程行，惟系爭工程係張
    榮世出面接洽，在承攬工程前之98年09月17日及工程期間之
    98年10月03日，均由張榮世代表澤霖工程行二次經手提出估
    價單予被告（頁13、128 ），工程期間復又代表澤霖工程行
    向訴外人立光電機行、崑成實業公司租用器具（參頁61、15
    8、168合約書、頁62至67、159至162、169至174估價單）。
    更且，系爭工程款除朱國華於98年12月07日所簽領之30萬元
    之外，餘均由被告匯入張榮世帳戶，張榮世於工程初期亦有
    檢附澤霖工程行開立之發票請款之事實，亦據被告提出傳帳
    傳票、統一發票（頁137至157）為證，均未見原告負責朱國
    華提出異議，堪認張榮世所稱由其代表原告執行系爭工程施
    工業務乙節為信實，而在外觀上已足認定張榮世為原告代表
    執行系爭工程業務之人。按依民法第679 條規定「合夥人依
    約定或決議執行合夥事務者，於執行合夥事務之範圍內，對
    於第三人，為他合夥人之代表。」，被告因系爭工程對張榮
    世所為之給付，及張榮世受領給付之行為，當然對原告發生
    效力。原告所為張榮世受領之給付為其個人借款或屬其他工
    程款，與原告無涉之主張，要無可採。至於張榮世與朱國華
    因合夥承作系爭工程所生之債務糾葛，亟待其等理清，朱國
    華實無以其自身未受領30萬元以外之工程款，即謂被告未給
    付原告其餘工程款項。
七、本件爭點四部分：
    被告抗辯代墊費用及機具修繕費用除外，已向張榮世給付工
    程款129 萬元，業據其提出轉帳傳票（頁47至58、137至157
    ）及張榮世99年03月15日簽署之切結書（頁93、163 ）等件
    為證，並經張榮世到庭證述屬實（頁191 ）。查張榮世既為
    原告於系爭工程業務執行人員，被告對張榮世所為之給付，
    又與系爭工程有關，當然對原告發生效力，已如前述。雖原
    告以系爭合約第4 條約定請款時須檢附發票，認被告所為給
    付違反契約約定，對原告不生效力云云，惟上開約定原告必
    須檢附發票始得請領工程款項，乃對原告請款所為之限制，
    並無限制被告不得先行付款，嗣再由原告補足發票之情。被
    告已支付工程款129萬元，已逾原告所主張之工程總款126萬
    9,000元（聲請支付命令誤載為126萬6,000 元），原告已無
    得向被告請求給付之工程餘款可言，從而本件原告之請求，
    不應准許。
八、綜合上述，原告主張其代表原告與被告簽訂系爭合約，及兩
    造間確有原合約價款95萬4,000 元及化學藥劑材料施工費用
    31萬5,000元，合為126萬9,000 元之工程款項等情固然為真
    。然由被告提出之98年09月17日、10月03日估價單、訴外人
    立光電機行之合約書、崑成實業公司估價單等書證，佐以證
    人張榮世之證詞，已堪認定張榮世為原告於系爭工程之執行
    業務代表，故被告就系爭工程對張榮世所為之給付，已對張
    榮世所代表之原告發生效力，而生清償效果，且被告已給付
    系爭工程款完竣，原告並無餘款可資請求，原告之訴為無理
    由，應予駁回。
九、張榮世為原告於系爭工程執行業務代表之事證已經明確，被
    告另聲請傳訊證人何阿財、孫文章，張豐坤等人，核無必要
    。又兩造其餘就機具支援、代墊材料、機具修繕等費用負擔
    所為之陳述及舉證，因與本案判決結果無生影響，爰不逐一
    論述，在此敘明。
十、結論：原告之訴為無理由，依民事訴訟法第78條，判決如主
    文。
中    華    民    國    99    年    12    月    29    日
                        臺灣花蓮地方法院民事庭
                                法  官  劉雪惠
以上正本係照原本作成。
如不服本判決，應於送達後20日內，向本院提出上訴狀並表明上
訴理由，如於本判決宣示後送達前提起上訴者，應於判決送達後
20日內補提上訴理由書(須附繕本)。
如委任律師提起上訴者，應一併繳納上訴審裁判費。
中    華    民    國    99    年    12    月    29    日

                                書記官  陳蓮茹

司法院資訊處製作；財團法人民間司法改革基金會備份。
